【裁判字號】    99,重訴,88
【裁判日期】    991112
【裁判案由】    損害賠償
【裁判全文】
臺灣彰化地方法院民事判決  99年度重訴字第88號
原        告  庚○○
訴 訟代理 人  柯開運律師
被        告  有限責任彰化第一信用合作社
法 定代理 人  丁○○
被        告  丙○○
              乙○○
上列三人共同
訴 訟代理 人  謝萬生律師
被        告  甲○○  住彰化縣彰化市○○路○段100號
上列當事人間請求損害賠償等事件，本院於民國99年10月15日言
詞辯論終結，茲判決如下：
    主      文
原告之訴及假執行之聲請均駁回。
訴訟費用由原告負擔。
    事實及理由
一、原告主張：
  (一)原告於民國94年3月21日獲被告有限責任彰化第一信用合作
    社永安分社（下稱被告一信或逕稱一信）准予核貸新台幣（
    下同）800萬元（下稱系爭800萬元或系爭借款，），並匯入
    原告設於被告一信帳戶內。惟被告一信襄理即被告丙○○偕
    同一信雇員2人，前往原告位於彰化縣秀水鄉○○村○○路
    79巷7號住處，騙取原告親簽但未載日期及帳號之取款憑證3
    張（下稱系爭取款憑證）及依洗錢防制法規定一定金額以上
    之通貨交易客戶資料登記簿（下稱系爭登記簿）後，未依原
    告指示將系爭800萬元存入訴外人即系爭借款之連帶保證人
    戊○○帳戶內，竟擅自向一信領取現金，轉存入一信前理事
    主席即被告甲○○帳戶內，致原告權益受有損害。
  (二)被告丙○○、乙○○（經辦人）均為被告一信之受僱人，違
    反洗錢防制法及財政部86年2月25日台財融第86607216號函
    等規定，未由實際領款人簽名而核付現金，將系爭800萬元
    轉入被告甲○○帳戶內，被告一信自應負僱用人責任。是以
    ，被告一信應與被告丙○○、乙○○等人連帶負共同侵權行
    為責任。
  (三)被告丙○○偕同雇員2人至原告住處，以服務為藉口，向原
    告騙取系爭取款憑證，領取系爭800萬元，然被告丙○○僅
    須以1張取款憑證即可將系爭800萬元轉帳予戊○○，足證被
    告以系爭取款憑證，分3次提領現金之行為即屬詐騙行為。
  (四)被告丙○○要求原告在系爭登記簿預先簽上「庚○○」字樣
    ，欲製造原告親自提款之偽證，惟據一信99年3月29日彰一
    信合字第0311號函覆略稱：「‧‧‧委由沈襄理交付取款條
    予戊○○先生領款‧‧‧」等語，更顯戊○○未領款，縱系
    爭800萬元係由戊○○領取，依法應由領款人即戊○○在系
    爭登記簿上簽名，方屬合法。
  (五)依系爭取款憑證顯示，系爭800萬元於94年3月21日11時40分
    、41分以現金方式提領，再轉入被告甲○○帳戶，時間相當
    密接，顯不合理，實因以現金方式點收及交付，需費時20分
    鐘以上，足認系爭800萬元並未以現金提出，而係遭挪用，
    直接存入被告甲○○帳戶內，此即被告丙○○、乙○○、甲○○等人違法所在。
  (六)原告與戊○○間有金錢借貸關係，系爭800萬元係原告借予
    戊○○短期週轉使用，惟戊○○並未持系爭取款憑證至一信
    提領現金。
  (七)被告甲○○以非法手段，中途攔截系爭800萬元，此即被告
    聯合詐騙原告之原因。
  (八)原告與被告甲○○間，並無任何借貸關係，且被告甲○○與
    戊○○間之債權債務關係與原告無關，是被告甲○○無權受
    領系爭800萬元，依民法第179條規定，被告甲○○應將其違
    法挪用之系爭800萬元返還原告。
  (九)原告於94年3月間知悉戊○○未取得系爭800萬元後，立即至
    被告一信詢問，經核貸人員將系爭取款憑證、系爭登記簿及
    申貸文件等影本交付原告，並告知原告系爭800萬元係存入
    被告甲○○帳戶內。
  (十)系爭借款為94年間申辦，原告誤認被告甲○○與戊○○偕同
    處理並清償800萬元，直至98年間，被告甲○○涉違法超貸
    案，並遭撤銷理事主席等情見報後，原告始知受騙。隨即於
    99年3月18日函請被告一信返還800萬元，原告情狀尚屬請求
    時效內。原告對被告甲○○之請求，亦有民法第197條第2項
    規定之適用。
  (十一)被告辯稱戊○○曾於94年3月21日以電話告知原告，經原告
    同意後始將系爭800萬元存入被告甲○○帳戶云云，均非實
    情，係屬被告臨訟編造謊言，且被告所提同意書等文件，亦
    非實在。
  (十二)本件以現金作帳，實係直接轉帳匯入被告甲○○帳戶內，此
    有取款、入款憑證足證，且800萬元現金重達10餘公斤，正
    常商人均係轉帳而非持現金走動，是被告辯稱提領現金云云
    ，核屬藉口掩飾之詞，不足採信。
  (十三)依洗錢防制法第7條：「金融機構對於達一定金額以上之通
    貨交易，應確認客戶身分及留存交易紀錄憑證，並應向指定
    之機構申報。」，此規定之指定機構係調查局，此有銀行局
    99年6月15日銀局法字第09900229870號函足稽。
  (十四)金融機構臨櫃並無大額現金出入，且提領大額現金，櫃員應
    持「櫃員提領現金明細表」向出納提領現金800萬元交付提
    款客戶，並依法錢防制法規定確認客戶身分。惟本件並無櫃
    員領款單之作業，足認並無提領現金事實。
  (十五)原告係一信合法社員，未曾退社，原告設於一信帳號000000
    0帳戶於97年4月3日竟轉入退社金1萬元，更證明被告違法濫
    權之行為。
  (十六)被告所提委託書、取款憑條均為假造，不具任何效力，其上
    戊○○之印文，亦為事後補蓋，顯無足採。
  (十七)原告否認戊○○於94年3月10日向被告甲○○借款800萬元，
    理由分述如下：
  1.被告甲○○所提借款收據上所蓋戊○○之印文為圓型章，核
    與己○○於94年3月14日對保時蓋於授信約定書上之方型章
    不同，且戊○○簽名筆跡亦不相同，是原告否認借款收據之
    真正。
  2.原告否認如附表所示3張支票（下稱系爭支票）背面背書為
    戊○○所為，因其上戊○○字跡，與己○○於94年3月14 日
    對保時，戊○○親筆簽於授信約定書上之筆跡不同。
  3.被告甲○○當時擔任一信理事主席，如確有借錢給戊○○，
    應以轉帳方式將借款轉入戊○○設於一信帳戶，以利資金流
    向查核，但被告甲○○未以轉帳方式交付借款，顯見戊○○
    並未收到800萬元借款。
  4.被告一信、甲○○均未舉證證明曾將800萬元存入戊○○或
    台灣漂白水公司設於一信帳戶。蓋台灣漂白水公司、建葳公
    司、佳美樂公司既欲向一信舉新債還舊欠，可見已需款急迫
    ，卻自94年3月10日起至94年4月1日止未有現金800萬元存入
    ，足證被告甲○○未將借款800萬元交付戊○○。
  5.依據本院刑事庭98年度訴字第1180號刑事案件卷證資料，顯
    示戊○○分別向多家銀行借貸，負債總金額高達20,578萬8
    千元，顯無償債能力，於此情況下，被告甲○○不可能再交
    付800萬元現款予戊○○。由此，足見被告甲○○辯稱其借
    款800萬元予戊○○云云，顯有不實，亦違背經驗法則，不
    足採信。
  (十八)原告於94年3月8日向被告一信提出借款申請暨批覆書，以購
    買原物料為由，向被告一信貸款800萬元，94年3月14日與被
    告一信簽定授信約定書，被告一信則於94年3月21日將系爭
    800萬元撥入原告00000-0-0號帳戶，嗣原告開立系爭取款憑
    證，委託被告丙○○辦理轉帳，將系爭800萬元轉入戊○○
    帳戶，惟被告一信、丙○○竟違背原告指示，未以轉帳方式
    將系爭800萬元轉入戊○○帳戶，卻由被告乙○○、丙○○
    擅自將系爭800萬元轉入被告甲○○00000-0-0號員工儲蓄存
    款帳戶，此與未將系爭800萬元貸與原告無異，足認原告向
    被告一信所貸系爭800萬元，被告一信並未交付原告，而係
    逕行轉入被告甲○○帳戶。
  (十九)被告所提3張系爭存款收入傳票，係由被告丙○○核章，被
    告一信職員王惠君經辦，其處理時間及金額分別為：94年3
    月21日上午10時37分、現金300萬元，94年3月21日上午10時
    37分、現金300萬元，94年3月21日上午10時38分、現金200
    萬元。上開金額既係以現金存入，惟於不到2分鐘時間內，
    顯然無法完成現款清點工作，縱以點鈔機清點，亦無法完成
    ，足證被告一信對於被告甲○○帳戶對帳單上登載現金存入
    乙節，與事實不符，應屬業務上登載不實行為。
  (二十)復據系爭取款憑證所示，被告乙○○處理付訖時間及金額分
    別為：94年3月21日上午11時40分、金額300萬元，94年3 月
    21日上午11時41分、金額200萬元，94年3月21日上午11時41
    分、金額300萬元，核與被告甲○○帳戶對帳單登載存入現
    金時間，顯不相符，且係存入時間在先，付訖時間在後，顯
    屬業務上登載不實，亦證被告一信實際上並未將系爭800萬
    元交付原告，被告一信仍向原告收取歷年繳納利息，是原告
    依據借貸契約及不當得利之法律關係，向被告一信請求交付
    800萬元及返還所收利息，為有理由。
  證人辛○○於99年9月3日本院審理時證稱：一信有3個人去
    ，並當庭指認被告丙○○無誤，原告有說借款800萬元辦好
    之後要轉到戊○○的帳戶給戊○○使用，不是要領現金出來
    等語。足證原告確實有委任被告丙○○將系爭800萬元以轉
    帳方式存入戊○○帳戶，惟被告丙○○竟違背原告委任意旨
    ，未將系爭800萬元以轉帳方式存入戊○○帳戶，顯見被告
    一信實際上未交付系爭800萬元予原告，卻違法將系爭800萬
    元存入被告甲○○帳戶。
  被告一信於99年3月29日彰一信合字第0311號函說明二載明
    ：「本社丙○○襄理至貴戶（即原告）住處辦理放款作業，
    均經其黃君本人親自簽立借據及取款條，且委由沈襄理交付
    取款條予戊○○先生領款」等內容，足證1.原告與被告一信
    、丙○○間，就原告指示必須將系爭800萬元轉入戊○○設
    於被告一信帳戶乙事，具有委任關係；2.戊○○應親自至一
    信辦理系爭800萬元轉帳手續。惟戊○○並未親自至一信提
    領現金，被告一信亦未提出戊○○於94年3月21日領取系爭
    800萬元之系爭登記簿，基於會計原理，被告一信即應以轉
    帳方式將系爭800萬元轉入戊○○帳戶內，作為原告已將系
    爭800萬元借予戊○○之證據，茲因戊○○未開立系爭800
    萬元借據予原告，顯證原告未委託被告丙○○將系爭800萬
    元逕行轉入被告甲○○帳戶。
  原告未授權被告丙○○將系爭取款憑證轉交戊○○處分，而
    係委託被告一信、丙○○將系爭取款憑證以轉帳方式，轉入
    戊○○帳戶內，且未授權戊○○以系爭取款憑證將系爭800
    萬元轉入被告甲○○帳戶內。
  縱被告所提委任書為真，則提領現金，再存入帳戶，手續必
    有1.應先臨櫃提領系爭800萬元現金，並於系爭登記簿上簽
    名留下交易記錄；2.於提領現金後，再將同額現金存入帳戶
    。惟戊○○及被告丙○○均無臨櫃提領現金事實，依會計原
    理，徒憑系爭取款憑證，絕對無法將系爭800萬元，逕以現
    金方式存入被告甲○○帳戶。是被告等人辯稱：戊○○委託
    被告丙○○將系爭800萬元轉交予被告甲○○，作為清償借
    款、原告要求被告丙○○將系爭取款憑證轉交予戊○○處分
    、戊○○就系爭取款憑證有處分權云云，顯屬不實，不足採
    信。
  依卷附放款支出傳票顯示，系爭800萬元於94年3月21日上午
    10時55分貸放予原告；系爭取款憑證顯示，被告乙○○處理
    系爭800萬元付訖時間及金額，即於94年3月21日上午11時40
    分、金額為300萬元，於94年3月21日上午11時41分、金額分
    別為200萬元及300萬元。惟據被告一信以99年8月25日彰一
    信合字第0829號函檢送被告甲○○00000-0-0號員工儲蓄存
    款帳戶之存款收入傳票影本顯示：於94年3月21日上午10時
    37分、現金存入、金額300萬元，於94年3月21日上午10時37
    分、現金存入、金額300萬元，於94年3月21日上午10時38分
    、現金存入、金額200萬元。由此足證被告甲○○帳戶存入
    系爭800萬元時，被告一信尚未貸放系爭800萬元予原告，難
    認已達借貸平衡。
  承上，於94年3月21日上午10時37、38分左右，戊○○或被
    告丙○○既無臨櫃提領系爭800萬元現金，或另攜現金800萬
    元存入被告甲○○帳戶，故於上開時間內，被告甲○○帳戶
    登載現金存入800萬元，於帳戶管理，顯無法達成平衡。又
    原告、戊○○及被告丙○○均未於94年3月21日臨櫃提領系
    爭800萬元現金，則被告一信於原告00000-0-0號帳戶登載現
    金800萬元支出乙節，顯屬不實。是被告甲○○帳戶登載現
    金存入，與原告帳戶登載現金支出，兩者顯然無法達成平衡
    ，足證被告一信、丙○○、乙○○辯稱帳面收支平衡云云，
    顯屬不實。
  被告甲○○於99年9月28日辯論意旨狀，所為辯稱均與事實
    不符，亦未提出任何說明及舉證證明，原告否認之。
  被告一信等3人於99年9月27日辯論意旨狀辯稱：被告乙○○
    依據原告所開立取款憑證，並在系爭借款於94年3月21日上
    午10時55分撥入一信庚○○00000-0-0號帳戶後，始於同日
    上午11時40分領出，是其存入時間與領出之時間並無前後倒
    置，不合邏輯之情形；又因借貸平衡，故以帳目上之借、貸
    銷帳即可，不必將現金搬出庫房再搬回庫房，以免滋生不必
    要之困擾和危險云云，核與一信作業流程嚴重不符，且違背
    經驗法則與會計原理，難認已達借貸平衡，是渠等所辯，顯
    不足採。
  爰依侵權行為損害賠償、不當得利、消費借貸及委任人損害
    賠償請求權等法律關係，請求被告應連帶給付原告800萬元
    ，及自99年5月10日起至清償日止，按年息百分之5計算之利
    息，並陳明願供擔保，請准宣告假執行等語。
二、被告辯稱：
  (一)被告彰化一信、丙○○、乙○○部分：
  1.原告與戊○○關係密切，於系爭800萬元放款前後，互有財
    物往來。原告於放款前尚提供擔保物給訴外人佳美樂公司負
    責人即戊○○，向臺灣銀行鹿港分行貸款；原告於放款後自
    其他銀行分別於94年4月21日、4月28日、5月31日、8月2日
    等5次匯款，存入戊○○設於一信帳戶內，共計130萬元各情
    ，足見原告與戊○○間聯繫緊密。
  2.原告簽發系爭取款憑證係原告與戊○○間早已約定，並非被
    告丙○○要求原告簽發，且原告亦坦承系爭取款憑證、系爭
    登記簿上之簽名、用印等，均由原告親筆所簽及用印。
  3.系爭取款憑證原擬於94年3月21日當天由原告直接交付予戊○○，因戊○○未依約至原告住處辦理連帶保證人用印及簽
    章等事宜，原告始要求被告丙○○將系爭取款憑證於戊○○
    辦理對保用印後，轉交予戊○○處分，被告丙○○已遵照原
    告囑託辦理。
  4.戊○○以其事務繁忙，無暇前往一信辦理提領事宜等由，委
    託被告丙○○將系爭取款憑證轉交予被告甲○○，作為清償
    積欠被告甲○○借款使用，並於委託書上親自簽名、用印後
    交付予被告丙○○辦理。
  5.被告一信派員與原告接洽辦理各項業務，視同臨櫃辦理，並
    於確認實際交易人確為原告無誤後，始由原告親自在系爭登
    記簿交易人員資料欄位上（付方）登記為「庚○○」，並無
    不當之處，故系爭800萬元確實係由原告帳戶提領。
  6.被告甲○○收受戊○○所清償800萬元借款後，已依洗錢防
    制法規定，在系爭登記簿交易人員資料欄位上（收方）登記
    為「甲○○」，是系爭800萬元之「來源」及「去處」記載
    明確且借貸平衡，完全符合洗錢防制法之精神。
  7.依一信退社申請書，可知退社申請書，係由原告偕同其親屬
    於96年4月11日至一信櫃臺親自辦理退社申請，又該退社申
    請之准駁，除須原告親自簽名申請外，猶須一信放款承辦人
    員吳宗晉、甲存承辦人員王程緯及櫃臺經辦人員林心怡等人
    查核確認該社員之放款無欠款及該社員無開立甲存戶或甲存
    戶已結清等事宜無訛後，始准予其退社。是原告恣意指摘一
    信就其辦理退社事宜有違法濫權等情事，核屬其刻意羅織罪
    名、顛倒是非之謊言，不足採信。
  8.被告乙○○依原告親自書寫、用印之存摺存款取款憑證及原
    告一信活期儲蓄存款存摺辦理提領作業，並依洗錢防治法規
    定，要求臨櫃作業人員請原告親自於系爭登記簿交易人員資
    料欄簽名，是被告乙○○所為於法並無違誤，更無侵害原告
    權利可言。
  9.依卷附被告甲○○員工儲蓄存款帳戶（帳號：000000000000
    0000）存款存摺取款憑證、大額通貨登記表，及其員工儲蓄
    存款帳戶對帳單等資料，足證被告甲○○確於94年3月10日
    交付800萬元借款予戊○○；另依戊○○所親自簽名用印之
    借款收據，及系爭支票3張，均足證戊○○確有向被告甲○○借款800萬元，而被告甲○○並已交付800萬元借款予戊○○。
  10.依戊○○設於一信活期存款帳戶（帳號：0000000000000000
    ）之印鑑卡上印文資料顯示，被告所提借款收據及戊○○背
    書之系爭支票等影本，均係戊○○親自簽名及用印，且戊○○簽名之真正亦為原告所不否認，是原告空言主張戊○○與
    被告甲○○間無實際借貸800萬元等情，顯不足採。
  11.被告一信於94年3月15日向財團法人金融聯合徵信中心查詢
    台灣漂白水公司於94年3月10日前債信等情，顯示該公司債
    信良好，並無負債甚多、無力清償等情事，是被告甲○○於
    94年3月10日收受系爭支票（發票人台灣漂白水公司、背書
    人戊○○），以短期借貸方式貸予戊○○800萬元，並無違
    反吾人日常生活之經驗法則。足認原告主張被告甲○○借款
    予戊○○時，台灣漂白水公司負債甚多、已無力清償等情，
    顯不足採。
  12.依原告設於一信帳戶（帳號：0000000000000000）放款支出
    傳票、存款收入傳票及帳戶對帳單等資料顯示，被告一信已
    於94年3月21日上午10時55分，將系爭800萬元放款予原告。
    是原告主張被告一信未依約貸放系爭800萬元予原告，顯非
    事實；又主張被告一信無法律上原因而受有原告清償系爭80
    0萬元貸款之不當利益，並依民法第179條規定，請求被告一
    信返還其所為清償該抵押借款債務800萬元乙節，於法無據
    ，不應准許。
  13.被告一信本於債權人關係而受領原告清償抵押借款，顯屬有
    法律上之原因而受領者，非屬無法律上之原因而受領者。至
    於被告丙○○、乙○○等人並無收受任何款項，自無獲有不
    當得利可言。是原告請求被告一信、丙○○及乙○○等人應
    連帶返還不當得利800萬元乙節，於法無據，不應准許。
  14.原告與戊○○彼此間資金往來頻繁，原告更提供擔保物予佳
    美樂公司股東戊○○向臺灣銀行鹿港分行辦理貸款，且戊○○曾以佳美樂公司名義向被告一信貸款，並於詐得貸款金額
    5個月後即違約逃逸，致被告一信受有重大損失，且所有經
    辦從業人員均遭誤會而被起訴；至於原告與戊○○對該詐貸
    案究竟有無犯意聯絡行為分擔？亦非無疑。否則原告自無於
    戊○○向被告一信詐貸數千萬元，並順利潛逃出境5年後，
    始主張其係指示「存入連帶保證人戊○○帳戶」而非「交予
    戊○○處分」。
  15.原告自委託被告丙○○將系爭取款憑證及其帳戶（帳號：00
    00000000000000）存摺交予戊○○後，至戊○○遭法院通緝
    前，原告就被告丙○○將系爭取款憑證交予戊○○，及戊○○代為繳納系爭800萬元貸款利息等情，均未表示異議，更
    於96年4月11日向被告一信償清系爭800萬元抵押債務，足證
    被告丙○○確實已依原告委託真意，將系爭取款憑證及其存
    摺交予戊○○處分，被告丙○○並無違反委託意旨，更無侵
    權行為。是原告依民法第184條、第185條等規定，請求被告
    丙○○負連帶賠償責任，於法無據。
  16.證人辛○○於99年9月3日本院審理時，當庭指認莊智超於94
    年3月21日會同被告丙○○至原告家中，業經莊智超否認在
    案，核其指認顯有不實指認情形，是其當日是否有在原告家
    中維修電腦？有無在場？並證稱：「我有聽到借款800萬元
    辦好之後要轉到戊○○的帳戶給戊○○使用，不是要領現金
    出來」、「因為洗錢防制法的規定，不可以提領大額的現金
    。」各節，亦非無疑。
  17.被告乙○○於94年3月21日上午10時55分即系爭800萬元撥入
    原告帳戶後，始依據系爭取款憑證於同日上午11時40分領出
    ，故系爭800萬元存入、領出時間，核無前後倒置、不合邏
    輯等情形。是原告空言主張被告乙○○有侵權行為乙節，顯
    非事實且於法無據。
  18.被告一信固為被告丙○○、乙○○之僱用人，惟被告丙○○
    、乙○○等人執行業務並無任何侵權行為，是被告一信自無
    須負連帶賠償責任。
  19.系爭800萬元撥入原告帳戶時間、領出時間，並以現金存入
    被告甲○○帳戶時間，出現落差情形，分述如下：
  (1)被告丙○○於94年3月21日上班時，因會計李雅雯休假，外
    務人員己○○須代理會計職務無法外出，而臨時指派被告丙○○代外務人員處理原告放款撥貸之外出服務工作，被告丙○○依主管指示，於當日上午8點30分左右前往原告住處，
    並於相關手續完成後，依原告囑咐將系爭取款憑證交予戊○○處分，嗣戊○○復委託被告丙○○將系爭800萬元作為清
    償其積欠被告甲○○債務。
  (2)被告丙○○約於上午10點左右回到一信，立即向經理報告處
    理工作經過，並將借據交予放款人員辦理，逐級檢驗核章、
    並辦理撥款手續，再依戊○○委託，填寫存款單，連同原告
    存摺、系爭取款憑證及系爭登記簿，交予櫃檯人員即被告乙○○收辦，當時尚有另名櫃檯人員王惠君在被告乙○○旁邊
    ，被告丙○○則向該2名櫃檯人員說明：
  原告委託將系爭取款憑證及其帳戶存摺交予戊○○提領。
  戊○○收到一信轉交之系爭取款憑證及原告存摺時，本要自
    行處理，但因其公司忙錄且會計未在公司，無法親自提領現
    金及清償被告甲○○借款等事，故委託由被告丙○○將系爭
    800萬元領出，直接存入被告甲○○帳戶，以清償借款。
  原告與戊○○均委託被告丙○○作現金提領及現金存入，故
    電腦作業依客戶委託，認證為現金交易，且現金取款作業有
    原告親自簽名之系爭登記簿為憑；現金存入款作業則有戊○○親簽之委託書為憑。
  (3)被告丙○○非櫃檯業務人員，無電腦操作員卡片，故無法執
    行交易，遂將電腦交易認證工作交付櫃檯人員接辦，先辦理
    原告放款撥款後，始進行提領系爭800萬元並存入被告甲○○帳戶作業，當日結帳出納和會計帳目均正確，未發現任何
    問題。
  (4)直至99年4月間稽核室派員了解本事件時，始發現存入被告
    甲○○之交易傳票（存款單）和自原告帳戶提款之交易傳票
    （取款憑證），於電腦認證時序上有時間落差情形。
  (5)一信向來於星期一較為忙碌，櫃檯人員相互主動分工以完成
    工作，故放款作業電腦認證，自然由授信人員作電腦建檔及
    認證；系爭取款憑證、原告存摺及3張存款單、提款作業等
    電腦認證工作，則交由其他櫃檯人員分工處理，系爭800 萬
    元放款金額撥入原告帳戶後之「提款作業」係由被告乙○○
    處理，存入被告甲○○帳戶之「存款作業」則係由王惠君協
    助處理。
  (6)櫃檯人員均認系爭800萬元之系爭取款憑證、原告存摺及3張
    存款單，為同屬相同金額交易傳票，且係同時交予一信一併
    處理，故於全部電腦認證完成後，彙集交予襄理即被告丙○○核章。
  (7)於一信提領現金，又同時將該筆同額現金存入設於一信任何
    分社帳戶內（含總社及各分社），因借方與貸方平衡，於帳
    目上之借貸銷帳即可，不必將現金搬出庫房再搬回庫房，以
    免滋生不必要困擾和危險，且本事件為「在本社提領現金、
    並在本社存入同額現金」，乃係客戶所委託事項，被告一信
    須依委託意旨辦理。
  (8)櫃檯人員即被告乙○○收到系爭取款憑證及原告存摺，與王
    惠君收到3張存款單之時間不同，因被告乙○○待系爭800萬
    元撥入原告帳戶後，始能為提領作業，而王惠君則無此限制
    ，加上各個櫃檯業務繁忙程度不同，致造成電腦認證傳票作
    業未能同時進行，進而產生存款單存入被告甲○○帳戶交易
    時間與原告帳戶提款時間出現落差情形。
  (9)於金額相同、借貸相抵、直接銷帳關係之交易傳票，雖有先
    後電腦操作認證時序落差情形，惟對出納庫存現金及會計帳
    目之借貸平衡，均不會造成任何影響，亦不會影響存款戶之
    權益，處理程序，分述如下：
  被告乙○○、王惠君接受交付工作，並將工作分配後，便向
    授信人員詢問原告放款案件處理情形，授信人員向渠等確定
    「庚○○放款案件已經完成建檔，正在將電腦檔案與卷宗文
    件核對，核對完成後馬上可以撥款，會依照規定連動方式存
    入借款人庚○○帳戶」。
  被告乙○○因同時接洽其他臨櫃客戶，且原告系爭取款憑證
    需俟抵押借款存入原告帳戶後，始能辦理提領認證，即於系
    爭800萬元已撥入原告帳戶45分鐘後，始作電腦提款交易認
    證，故提領交易認證時間較慢於系爭800萬元現金存入被告
    甲○○帳戶。
  授信人員莊智超完成電腦檔案與文件核對，將系爭800萬元
    撥款存入原告帳戶時間為10時55分；被告乙○○提款電腦認
    證時間，係於放款撥款存入帳戶45分鐘後。據此，本件放款
    建檔核對、放款撥款及存入借款人帳戶、借款人提款等各項
    操作時間流程，均無違誤。
  王惠君係於本件借貸金額相同、彼此直接銷帳、不會影響出
    納和會計帳目借貸平衡等情形下，是其拿到3張存款單後，
    即於10時37分將該3張存款單作電腦認證。
  櫃檯人員收到系爭取款憑證、原告存摺及3張存款單後，於
    實施電腦操作前，均已知悉存摺、單據、登記簿等應備要項
    ，均已齊全，無任何遺漏，且本件放款、提款、存款等作業
    均於被告一信管制中，加上已向授信人員詢問，確認當天電
    腦檔案與卷宗文件核對完成後即可撥款，櫃檯人員於知悉上
    開情況後，始進行電腦認證的工作。換言之，櫃檯人員、出
    納、會計、主管等人，都了解系爭800萬元之系爭取款憑證
    及原告存摺和3張存款單，同屬金額相同、借貸相抵之交易
    傳票，會計帳目借貸金額相同、彼此借貸相抵、直接銷帳，
    當天結帳並無影響出納庫存現金和會計帳目之借貸平衡。
  20.原告從未否認有委託被告丙○○將系爭800萬元之系爭取款
    憑證及其存摺交予戊○○之事實，是戊○○就系爭取款憑證
    及系爭800萬元即有處分權利。
  原告提供本件貸款抵押物之火災保險費用及貸款應繳付利息
    ，均由戊○○代繳，足證原告確係同意將系爭取款憑證及系
    爭800萬元交由戊○○處分無訛。
  被告甲○○接受戊○○清償借款，並無受有不法利益及侵權
    行為；又原告指示將系爭取款憑證及原告存摺交予戊○○處
    分，並由戊○○予以處分，對原告並未受有損害；況被告丙○○並非逕將系爭取款憑證直接存入被告甲○○帳戶內，是
    原告主張系爭取款憑證係直接存入被告甲○○帳戶乙節，容
    有誤會，且與卷附證據資料，顯有不符。
  依戊○○親自簽名用印之借據收據、系爭支票等影本顯示，
    戊○○於94年3月10日向被告甲○○借款800萬元（系爭支票
    原本於戊○○清償該筆借款之同日返還），亦證戊○○確已
    收到系爭800萬元，並委託被告丙○○將之作為清償積欠被
    告甲○○借款。
  系爭委託書上「戊○○」簽名確為戊○○親筆所簽，所蓋印
    文則係其於81年6月17日向一信申請業務往來時所留底之印
    文，其素來均以該圓型章做為與一信往來憑信；至於原告主
    張之方型章，並非戊○○與一信往來提存款作業，所留於印
    鑑卡上之印文，僅係戊○○為擔任系爭抵押借款連帶保證人
    等獨立事件所單獨使用之印章，難認有印文不符之情形。
  綜上所述，原告之訴顯無理由，爰請求駁回原告之訴等語。
  (二)被告甲○○部分：
  1.戊○○於94年3月10日向被告甲○○借款800萬元，並約定按
    年息百分之3計算利息，戊○○則交付系爭支票3張予被告甲○○，約定票期屆至必須全部清償。
  2.被告甲○○於94年3月21日被動受戊○○告知受領清償上開
    借款800萬元，始提供被告甲○○設於一信之員工儲蓄存款
    帳戶，供戊○○清償借款，亦證戊○○確有收到系爭800萬
    元，並將系爭800萬元作為清償借款之用，而交付被告甲○○。
  3.被告甲○○對原告與戊○○間之約定、被告丙○○與原告間
    之委託約定及被告丙○○與戊○○間之委託約定等情，均無
    所悉。是被告甲○○、丙○○間自無共同侵害原告權利。
  4.原告自委託被告丙○○將系爭取款憑證交予戊○○，並經戊○○處分作為清償被告甲○○借款，至戊○○遭法院通緝前
    ，原告對上開情事，均未表示異議，且原告向一信貸款系爭
    800萬元所應支付利息，均由戊○○代為繳納，足證被告丙○○確實已係依原告所託，將系爭取款憑證交予戊○○處分
    。是被告甲○○並無任何侵權行為，原告依民法第184條、
    第185條等規定，請求被告應負連帶賠償責任，於法無據，
    應予駁回。
  5.被告甲○○與戊○○間存有800萬元借款債權債務關係，已
    因戊○○以系爭800萬元清償而消滅，是被告甲○○受領系
    爭800萬元係屬有法律上之原因，又原告指示系爭取款憑證
    交戊○○處分，並已由戊○○予以處分，原告並未受有損害
    。基此，原告依民法第179條規定，請求被告甲○○連帶返
    還不當得利，於法無據，應予駁回。
  6.被告甲○○與原告間並無委託關係存在，被告甲○○自無違
    背委託事務而侵害原告權利，且被告丙○○確已依原告委託
    將系爭取款憑證交予戊○○。此外，原告復未能舉證證明其
    所委託之事務，係將系爭800萬元存入戊○○帳戶內，而非
    直接交予戊○○處分。
  7.被告甲○○當時任職一信理事主席，係被告丙○○持系爭取
    款憑證將系爭800萬元直接存入被告甲○○帳戶內，非提領
    現金，又款項提領或存入，係屬基層貸款業務，被告甲○○
    不作個案介入，且被告甲○○亦未曾指示被告丙○○應將系
    爭800萬元交付於己。
  8.被告甲○○本於債權人之地位而受領戊○○清償債務之款項
    ，顯屬有法律上之原因而受領者，是原告請求被告甲○○應
    連帶返還不當得利800萬元乙節，於法無據。
  9.被告甲○○與戊○○間800萬元借款為短期借款，故發票日
    載為94年3月21日，且戊○○於票載發票日屆至前，向被告
    甲○○表示會以現金支付該筆借款，要求被告甲○○勿將該
    票據委託銀行代收，俾免將來提前清償後須再領出之麻煩，
    況系爭借款業已於發票日屆時清償完竣，並無逾越票據提示
    期間，而喪失票據追索權。是被告甲○○於發票日前未委託
    銀行代收，並無違反邏輯及吾人日常生活之經驗法則。
  11.其餘引用其餘被告前開陳述。
  12.綜上所述，原告之訴顯無理由，爰請求駁回原告之訴等語。
三、兩造不爭執事項：
  (一)依卷附原告設於一信帳戶（帳號：0000000000000000）放款
    支出傳票、存款收入傳票及帳戶對帳單等資料影本顯示，被
    告一信已於94年3月21日上午10時55分，將系爭800萬元放款
    予原告。
  (二)被告丙○○於94年3月21日（有無偕同其他行員前往，有爭
    執）攜帶系爭取款憑證及系爭登記簿，前往原告位於彰化縣
    秀水鄉○○村○○路79巷7號住處，由原告在系爭取款憑證
    及系爭登記簿上親自簽名及用印後，再交還被告丙○○，並
    指示將系爭800萬元交付（以轉帳或付現金，有爭執）戊○○。
  (三)原告同意將系爭800萬元借予戊○○使用。
  (四)原告為系爭借款之借款人，戊○○則為系爭借款之連帶保證
    人。
  (五)系爭800萬元以現金作帳，嗣後存入被告甲○○設於被告一
    信員工儲蓄存款帳號0000000000000000帳戶內。
  (六)原告於94年3月21日所簽爭取款憑證共3張，金額各為300萬
    元、300萬元、200萬元，合計800萬元。
  (七)依系爭取款憑證顯示，系爭800萬元提款作業係由被告一信
    前行員即被告乙○○經辦，付訖時間及金額分別為：94年3
    月21日上午11時40分、金額300萬元，94年3月21日上午11時
    41分、金額200萬元，94年3月21日、上午11時41分、金額
    300萬元。
  (八)依系爭存款收入傳票顯示，系爭800萬元存款作業係被告一
    信行員王惠君經辦，其處理時間及金額分別為：94年3月21
    日上午10時37分、現金300萬元，94年3月21日上午10時37分
    、現金300萬元，94年3月21日上午10時38分、現金200萬元
    。
  (九)原告申辦本件貸款所提抵押物之火災保險費用及系爭800萬
    元貸款應繳付之利息，均由戊○○代繳。
  (十)原告已於96年4月11日將系爭800萬元抵押借款債務全部清償
    完畢。
  (十一)被告甲○○原任一信理事主席，已卸任。
  (十二)被告一信於94年3月21日結帳之出納庫存現金及會計帳目平
    衡。
  (十三)原告與戊○○素有金錢往來。
  (十四)戊○○為台灣漂白水公司之負責人。
四、兩造爭執事項：
  (一)被告一信有無將系爭800萬元交付原告？
  (二)被告丙○○（被告一信）有無依原告委任本旨，將系爭800
    萬元交付戊○○？亦即戊○○有無取得系爭800萬元之處分
    權？
  (三)被告甲○○與戊○○間是否有800萬元之債權債務關係存在
    ？
  (四)系爭800萬元作帳程序，有無影響原告權益？
  (五)原告請求被告連帶給付800萬元及法定遲延利息，是否有據
    ？
五、按「動產物權之讓與，非將動產交付，不生效力。但受讓人
    已占有動產者，於讓與合意時，即生效力。讓與動產物權，
    而讓與人仍繼續占有動產者，讓與人與受讓人間，得訂立契
    約，使受讓人因此取得間接占有，以代交付。讓與動產物權
    ，如其動產由第三人占有時，讓與人得以對於第三人之返還
    請求權，讓與於受讓人，以代交付。」，民法第761條定有
    明文。又依民法第761條第1項前段規定，動產物權之讓與，
    非將動產交付，不生效力，此之所謂交付，非以現實交付為
    限，如依同條第1項但書及第2項、第3項規定之簡易交付，
    占有改定及指示交付（即觀念交付），亦發生交付之效力（
    最高法院70年台上字第4771號判例意旨參照）。準此，動產
    物權之讓與方法，包括現實交付、簡易交付、占有改定、指
    示交付，一經交付即生所有權變動之效力。經查：
  (一)依據卷附原告設於一信帳戶（帳號：0000000000000000）放
    款支出傳票、存款收入傳票及對帳單等資料影本顯示，被告
    一信已於94年3月21日上午10時55分，將系爭800萬元放款予
    原告。又依據卷附原告設於一信帳戶（帳號：000000000000
     0000）存摺內頁影本，其上載明交易日期94年3月21日、摘
    要放款、存入8,000,000元等內容。依此，足見原告主張被
    告一信未依約放貸系爭800萬元予原告云云，即非事實，不
    足採信。
  (二)依據卷附原告設於一信帳戶（帳號：0000000000000000）存
    摺內頁影本，其上登載戊○○分別於94年3月24日、94年4月
    27日、94年5月23日以轉帳存入方式，代繳系爭800萬元抵押
    擔保物之火災保險費及貸款利息，依此足見認戊○○確已收
    受系爭800萬元無訛，否則豈有未收到本金卻同意繳息之理
    。換言之，原告主張被告丙○○（被告一信）未依原告委任
    本旨，將系爭800萬元交付戊○○云云，顯與事實不符，不
    足採信。
  (三)被告丙○○於94年3月21日攜帶系爭取款憑證及系爭登記簿
    ，前往原告位於彰化縣秀水鄉○○村○○路79巷7號住處，
    由原告在系爭取款憑證及系爭登記簿上親自簽名及用印後，
    再交還被告丙○○，並指示將系爭800萬元交付戊○○，此
    情為原告所不爭執。基此，原告顯然將系爭800萬元之交付
    （返還）請求權讓與戊○○，核與前揭觀念交付規定相當，
    則自原告於94年3月21日書立系爭取款憑證及系爭登記簿時
    起，系爭800萬元即生交付戊○○之效力，系爭800萬元自斯
    時起核非原告責任財產。換言之，戊○○即已取得系爭800
    萬元之處分權，被告一信嗣後究以現金或轉帳方式交付系爭
    800萬元，及戊○○事後如何使用或處分系爭800萬元，原告
    均無置喙之餘地，亦不得主張有何權益受損情事。
  (四)依卷附委託書影本載明：「茲委託丙○○將本人收到之庚○○開立之三張取款憑證，共捌佰萬元，以現金提領後，再存
    入甲○○在一信的帳戶，空口無憑，特立此書。立書人戊○○（簽名式，接蓋戊○○印文）。中華民國九十四年三月二
    十一日」等內容。其中戊○○簽名式，核與卷附系爭支票影
    本背面戊○○簽名式，完全相同；再者，該委託書上蓋用戊○○印文樣式為圓型章、篆字，核與卷附被告一信查報81年
    6月17日業務往來申請書（印鑑卡）戊○○印鑑樣式，亦完
    全合。據此，足認該委託書確出於戊○○所製作無訛。至
    於原告雖主張戊○○在其他借款文件上蓋用方型章，故否認
    該委託書之真正。惟國人擁有多枚不同款式不同印體之印章
    ，或於不同時間蓋用不同款式之印章，實屬平常。基此，尚
    難僅憑戊○○未蓋用方型章之舉，資為原告有利該認定之憑
    據。
  (五)承上，戊○○已取得系爭800萬元處分權，則被告丙○○（
    被告一信）再依照戊○○前開委託書意旨，將系爭800萬元
    交付被告甲○○，以清償戊○○負欠被告甲○○之800萬元
    債務，難認有何不法情事。
  (六)從而，原告主張被告丙○○未依原告委任本旨，將系爭800
    萬元交付戊○○，及戊○○未取得系爭800萬元之處分權云
    云，核與事實不符，不足採信。
六、原告否認戊○○曾於94年3月10日向被告甲○○借款800萬元
    ，並主張系爭800萬元係遭被告甲○○中途攔截，未交付予
    戊○○，致其受有清償系爭800萬元之損害云云，業經被告
    堅詞否認，並以前詞置辯，經查：
  (一)依據被告所提戊○○於94年3月10日書立借款收據、系爭支
    票、大額通貨交易客戶資料登記表、被告甲○○設於一信帳
    戶對帳單、台灣漂白水公司設於一信帳戶對帳單等影本，均
    足以證明被告甲○○辯稱戊○○曾於94年3月10日向其借得
    800萬元，洵值採認。
  (二)依據一信以99年8月25日彰一信合字第0829號函檢附存摺存
    款取款憑證、存款收入傳票、依洗錢防制法規定一定金額以
    上之通貨交易客戶資料登記簿等影本，亦顯示戊○○曾於94
    年3月10日向被告甲○○借得800萬元無訛。
  (三)依卷附一信於94年3月15日向財團法人金融聯合徵信中心查
    詢台灣漂白水公司債信資料，顯示該公司債信於查詢時尚無
    不良紀錄，是被告甲○○於94年3月10日收受系爭支票，並
    借款800萬元予戊○○，難謂有何違反常理情事。原告僅以
    台灣漂白水公司嗣後發生債信不佳，據以否認被告甲○○與
    戊○○間800萬元之債權債務關係存在，核屬乏據，尚難採
    認。
  (四)依上，被告一信對於原告有800萬元之借款債權存在，原告
    對於戊○○亦有800萬元之借款債權存在，被告甲○○對於
    戊○○亦有800萬元之借款債權存在，是被告一信、甲○○
    分別受領原告、戊○○清償800萬元債務，均本於債權人之
    地位而依法受領，核屬有法律上之原因，不得謂為侵權行為
    ，當無不當得利可言。
七、原告主張系爭800萬元之核貸、領款及存款等作帳順序錯落
    ，並發生時序落差，不合邏輯等情形，致其受有800萬元之
    損害云云，然此為被告堅詞所否認。經查：
  (一)被告一信指派其襄理即被告丙○○親往原告位於彰化縣秀水
    鄉○○村○○路79巷7號住處，與原告接洽辦理系爭借款核
    貸事宜，原告固未親往彰化一信營業場所辦理，惟既由行員
    與借款人本人面對面親自為之，其性質即與臨櫃辦理者，顯
    無二致。又原告既同意在系爭取款憑證及系爭登記簿上親自
    簽名及用印，以表明願將系爭800萬元交付戊○○處分意旨
    ，被告丙○○攜回相關憑證及簿冊，併依其委任本旨辦理，
    難謂有何不法或損害原告權益之處。
  (二)被告乙○○於本院審理時辯稱：「（系爭800萬元的提款、
    存款動作是否你還有王惠君分別主辦？為何依據相關傳票顯
    示系爭800萬元是先存入被告甲○○的帳戶再辦理提領的動
    作，是否可提出合理的說法？）相關的傳票是外務的襄理丙○○從外面拿回來的，因為當天碰到禮拜一櫃台很忙，我們
    不會先處理，我們會先處理臨櫃的客戶，系爭800萬元存款
    跟提款的程序業經主管認證，王惠君作定存的業務那時候比
    較有空，所以她就先作她的存款動作，我等有空後才作系爭
    800萬元的提領的程序，若是，當天存提款有問題的話，客
    人會馬上反應不會到5年後才提出質疑，會計科目記明是「
    現金」是應客戶的要求，我們不會擅作主張。」、「（系爭
    800萬元先存後提是否有違反一信或是主管機關的作業規定
    ？）只要當天的現金帳與總帳借貸雙方平衡就符合規定。」
    、「（系爭800萬元存提款由何人認證？何人核章？）是我
    跟王惠君分別認證，然後經過襄理丙○○的核章，系爭800
    萬元的存提款的傳票都有經過丙○○的核章，一進一出的會
    計科目平衡就可以。」、「（存提款發生時間錯亂，在一信
    是否是常見的情形？）同一個客人拿2個以上的客戶帳戶來
    辦理現金存提款，發生時間錯亂是常見的情形。」等語（本
    院99年10月15日言詞辯論筆錄參照）。由此可知，當日結帳
    出納和會計帳目收支平衡即可，就金額相同、借貸相抵、直
    接銷帳之交易傳票，於電腦操作認證上縱有時序落差情形，
    惟對出納庫存現金及會計帳目之借貸平衡，均不會造成任何
    影響，亦不影響存款戶權益。
  (三)被告乙○○於94年3月21日上午10時55分即系爭800萬元撥入
    原告帳戶後，始依據系爭取款憑證於同日上午11時40分領出
    ，故系爭800萬元存入、領出時間，核無前後倒置、不合邏
    輯等情形。是原告主張被告乙○○有侵權行為乙節，即非事
    實，且於法無據。
  (四)原告既同意在系爭取款憑證及系爭登記簿上親自簽名及用印
    ，以表明願將系爭800萬元交付戊○○處分意旨，則被告一
    信將系爭800萬元交付戊○○，無論以實際交付或觀念交付
    為之，均足以達其目的。換言之，究以現金或轉帳科目作帳
    ，實無影響原告任何權益。
  (五)依上，原告僅憑交易傳票認證時間發生先後錯落，即主張其
    受有損害云云，難謂有據，不足採信。
八、綜上所述，被告一信依約將系爭800萬元核撥原告，嗣經原
    告同意交付戊○○處分，再由戊○○同意清償負欠被告甲○○800萬元之債務，被告顯無侵權行為、不當得利、未交付
    貸款或違背委任本旨等情事，是原告本於侵權行為損害賠償
    、不當得利、消費借貸及委任人損害賠償請求權等法律關係
    ，請求被告應連帶給付原告800萬元，及自99年5月10日起至
    清償日止，按年息百分之5計算之法定遲延利息，俱無理由
    ，應予駁回。
九、原告之訴既經駁回，則其假執行之聲請失所附麗，應併駁回
    之。
十、本件判決之基礎已臻明確，兩造其餘攻擊防禦方法及舉證，
    經審酌後於判決之結果俱無影響，爰不再贅詞論列。
十一、訴訟費用負擔之依據：民事訴訟法第78條。
中    華    民    國    99    年    11   月     12    日
                民事第一庭      法  官  陳正禧
以上正本係照原本作成。
如對本判決不服，得於判決送達後20日內向本院提出上訴狀。（
須附繕本）如委任律師提起上訴者，應一併繳納上訴審裁判費。
中    華    民    國    99    年    11   月     12    日
                                書記官  莊素美
┌───────────────────────────────────────────────┐
│附表                                                                                          │
├──┬──────┬──────┬─────────┬─────┬──────────┬───┤
│編號│發票日      │金額(新台幣)│付款人            │支票號碼  │發票人              │背書人│
├──┼──────┼──────┼─────────┼─────┼──────────┼───┤
│１  │94年3月21日 │300萬元     │有限責任彰化第一信│SA0000000 │台灣漂白水股份有限公│戊○○│
│    │            │            │用合作社永安分社  │          │司（董事長戊○○）  │      │
├──┼──────┼──────┼─────────┼─────┼──────────┼───┤
│２  │94年3月21日 │200萬元     │同上              │SA0000000 │同上                │戊○○│
├──┼──────┼──────┼─────────┼─────┼──────────┼───┤
│３  │94年3月21日 │300萬元     │同上              │SA0000000 │同上                │戊○○│
└──┴──────┴──────┴─────────┴─────┴──────────┴───┘

司法院資訊處製作；財團法人民間司法改革基金會備份。
